ACORDAO-COMPLETO-2541761

ACÓRDÃO 4974/2022 ATA 30/2022 - PRIMEIRA CÂMARA

VISTOS, relatados e discutidos estes autos da Tomada de Contas Especial instaurada pelo Ministério da Mulher, da Família e dos Direitos Humanos, tendo por fundamento a não comprovação da regular aplicação dos recursos recebidos mediante o Convênio 118/2010, cujo objeto era a produção de  um audiovisual em formato de curta-metragem documentário, de excelente nível técnico e artístico, com duração de 15 (quinze) minutos, mostrando o universo das mulheres que trabalham na construção civil, em quatro cidades do Rio Grande do Sul.
ACORDAM os Ministros do Tribunal de Contas da União, reunidos em Sessão da 1ª Câmara, ante as razões expostas pelo Relator, em: 
9.1. com fundamento nos arts. 1º, inciso I, 16, inciso III, alínea c, 19, caput, e 23, inciso III, da Lei 8.443/1992, julgar irregulares as contas da Sra. Regina Maria Tarantino Velasco dos Santos e da Associação Viver e Aprender, e condenar, solidariamente, o espólio da Sra. Regina Maria Tarantino Velasco dos Santos ou, caso já tenha havido partilha, os sucessores, até o limite do patrimônio a eles transferido, com a referida Associação ao pagamento das quantias descritas a seguir, atualizadas monetariamente e acrescidas de juros de mora calculados a partir das respectivas datas até o dia da efetiva quitação, fixando-lhes o prazo de 15 (quinze) dias a contar das notificações, para comprovarem, perante o Tribunal (art. 214, inciso III, alínea a, do Regimento Interno/TCU) , o recolhimento do débito ao Tesouro Nacional, na forma da legislação em vigor, abatendo-se, na oportunidade, os valores eventualmente recolhidos, na forma do Enunciado 128 da Súmula de Jurisprudência do TCU:
	Data 
	Valor (R$) 
	Natureza (D/C) 

	23/11/2010
	500,00
	D

	5/7/2011
	24.800,00
	D

	4/1/2012
	2.366,98
	C

9.2. aplicar à Associação Viver e Aprender a multa prevista no art. 57 da Lei 8.443/1992, no valor de R$ 5.000,00 (cinco mil reais) , fixando-lhe o prazo de 15 (quinze) dias a contar da notificação, para comprovar, perante o Tribunal (art. 214, inciso III, alínea a, do Regimento Interno/TCU) , o recolhimento da dívida ao Tesouro Nacional, atualizada monetariamente desde a data do presente Acórdão até a do efetivo recolhimento, caso paga após o vencimento, na forma da legislação em vigor;
9.3. autorizar, caso requerido, nos termos do art. 26 da Lei 8.443/1992 c/c o art. 217 do Regimento Interno/TCU, o parcelamento das dívidas em até 36 (trinta e seis) parcelas mensais e sucessivas, sobre as quais incidirão os correspondentes acréscimos legais (débito: atualização monetária e juros de mora; multa: atualização monetária) , esclarecendo aos responsáveis que a falta de pagamento de qualquer parcela importará no vencimento antecipado do saldo devedor, sem prejuízo das demais medidas legais;
9.4. autorizar, desde logo, a cobrança judicial das dívidas, com base no art. 28, inciso II, da Lei 8.443/1992, caso não atendidas as notificações; 
9.5. com fundamento no art. 209, § 7º, do Regimento Interno/TCU, enviar cópia deste Acórdão à Procuradoria da República no Estado do Rio Grande do Sul, para a adoção das providências cabíveis, bem como ao Ministério da Mulher, da Família e dos Direitos Humanos, para ciência.

Tomada de Contas Especial instaurada em razão da não comprovação da regular aplicação dos recursos recebidos mediante convênio, cujo objeto era a produção de  um audiovisual em formato de curta-metragem documentário, de excelente nível técnico e artístico, com duração de 15 (quinze) minutos, mostrando o universo das mulheres que trabalham na construção civil, em quatro cidades do Rio Grande do Sul.

Primeira Câmara

Associação Viver e Aprender.

3. Responsáveis: Regina Maria Tarantino Velasco dos Santos (XXX.464.220-XX, falecida) e Associação Viver e Aprender (07.284.618/0001-70).

13.1. Ministros presentes: Benjamin Zymler (na Presidência) e Jorge Oliveira.
13.2. Ministros-Substitutos convocados: Marcos Bemquerer Costa (Relator) e André Luís de Carvalho.
13.3. Ministro-Substituto presente: Augusto Sherman Cavalcanti.

MARCOS BEMQUERER

Trata-se da Tomada de Contas Especial instaurada pelo Ministério da Mulher, da Família e dos Direitos Humanos, em desfavor da Sra. Regina Maria Tarantino Velasco dos Santos e da Associação Viver e Aprender tendo por fundamento a não comprovação da regular aplicação dos recursos atinentes ao Convênio 118/2010 (peça 5) .
2.	Mencionado ajuste, firmado entre a Secretaria de Políticas para as Mulheres e a Associação Viver e Aprender, teve por objeto a produção de: " (...) um audiovisual em formato de curta-metragem documentário, de excelente nível técnico e artístico, com duração de 15 (quinze) minutos, mostrando o universo das mulheres que trabalham na construção civil, em quatro cidades do Rio Grande do Sul."
3.	Transcrevo, a seguir, com os devidos ajustes de forma, a instrução por meio da qual a Secretaria de Controle Externo de Tomada de Contas Especial - Secex/TCE examinou o mérito destes autos (peça 132) : 
"HISTÓRICO
Em 28/3/2016, com fundamento na IN/TCU 71/2012, alterada pela IN/TCU 76/2016 e DN/TCU 155/2016, a ordenadora de despesas do Ministério da Mulher, da Família e dos Direitos Humanos autorizou a instauração da tomada de contas especial (peça 23) . O processo foi registrado no sistema e-TCE com o número 2072/2018.
O Convênio 00118/2010, registro Siafi 743454, foi firmado no valor de R$ 190.000,00, sendo R$ 174.800,00 à conta da concedente e R$ 15.200,00 referentes à contrapartida do convenente. Teve vigência de 1º/7/2010 a 21/10/2011, com prazo para apresentação da prestação de contas em 21/12/2011. Os repasses efetivos da União totalizaram R$ 174.800,00 (peça 10) .
A prestação de contas e complementações enviadas foram analisadas por meio dos documentos constantes nas peças 23, 47, 64 e 66.
O fundamento para a instauração da Tomada de Contas Especial, conforme consignado na matriz de responsabilização elaborada pelo tomador de contas, foi a (...) [não apresentação dos] documentos exigidos na prestação de contas (...) . 
Os responsáveis arrolados na fase interna foram devidamente comunicados e, diante da ausência de justificativas suficientes para elidir a irregularidade e da não devolução dos recursos, instaurou-se a tomada de contas especial.
No relatório (peça 49) , o tomador de contas concluiu que o prejuízo importaria no valor original de R$ 172.433,02, imputando-se a responsabilidade a Regina Maria Tarantino Velasco dos Santos, Presidente, no período de 1º/7/2010 a 21/10/2011, na condição de dirigente e Associação Viver e Aprender na condição de contratado. 
Em 1º/7/2019, a Controladoria-Geral da União emitiu o relatório de auditoria (peça 50) , em concordância com o relatório do tomador de contas. O certificado de auditoria e o parecer do dirigente do órgão de controle interno concluíram pela irregularidade das presentes contas (peças 51 e 52) .
Em 8/7/2019, o ministro responsável pela área atestou haver tomado conhecimento das conclusões contidas no relatório e certificado de auditoria, bem como do parecer conclusivo do dirigente do órgão de controle interno, manifestando-se pela irregularidade das contas, e determinou o encaminhamento do processo ao Tribunal de Contas da União (peça 53) .
Na instrução inicial (peça 69) , analisando-se os documentos nos autos, concluiu-se pela necessidade de realização de citação para as seguintes irregularidades: 
10.1. Irregularidade 1: não comprovação da execução física do objeto do convênio.
10.1.1. Evidências da irregularidade: documentos técnicos presentes nas peças 3, 8, 14 e 47.
10.1.2. Normas infringidas: art. 37, caput, c/c o art. 70, parágrafo único, da Constituição Federal de 1988; art. 93, do Decreto-lei 200, de 25 de fevereiro de 1967; art. 39 da Portaria Interministerial 127/2008; cláusula segunda, inciso II, alínea 'a', e cláusula décima quarta, parágrafo primeiro, do Termo do Convênio 118/2010-SPM/PR.
10.2. Débitos relacionados [à Sra.] Regina Maria Tarantino Velasco dos Santos e [à] Associação Viver e Aprender:
	Data de ocorrência
	Valor histórico (R$) 
	Identificador da parcela

	16/8/2010
	100.000,00
	D1

	4/1/2012
	2.366,98
	C1

	23/11/2010
	50.000,00
	D2

	5/7/2011
	24.800,00
	D3

10.2.1. Cofre credor: Tesouro Nacional.
10.2.2. Responsável: Regina Maria Tarantino Velasco dos Santos (CPF: XXX.464.220-XX) .
10.2.2.1. Conduta: nas parcelas D1 a D3 - não apresentar documentos que [comprovassem] a execução dos itens previstos no plano de trabalho e pagos com recursos do convênio.
10.2.2.2. Nexo de causalidade: a não apresentação de documentos que comprovassem a execução dos itens previstos no plano de trabalho resultou na presunção de dano ao erário.
10.2.2.3. Culpabilidade: não há excludentes de ilicitude, de culpabilidade e de punibilidade; é razoável supor que a responsável tinha consciência da ilicitude de sua conduta; era exigível conduta diversa da praticada, qual seja, comprovar por meio de documentos a efetiva execução de todos os itens previstos no plano de trabalho. 
10.2.3. Responsável: Associação Viver e Aprender (CNPJ: 07.284.618/0001-70) .
10.2.3.1. Conduta: nas parcelas D1 a D3 - não apresentar documentos que [comprovassem] a execução dos itens previstos no plano de trabalho e pagos com recursos do convênio.
10.2.3.2. Nexo de causalidade: a não apresentação de documentos que comprovassem a execução dos itens previstos no plano de trabalho resultou na presunção de dano ao erário.
10.2.3.3. Culpabilidade: não há excludentes de ilicitude, de culpabilidade e de punibilidade; é razoável supor que o administrador responsável pela pessoa jurídica tinha consciência da ilicitude de sua conduta; era exigível conduta diversa da praticada, qual seja, comprovar por meio de documentos a efetiva execução de todos os itens previstos no plano de trabalho. Ressalta-se que a análise da boa-fé relativa à pessoa jurídica de direito privado é realizada considerando as condutas de seus administradores, uma vez que os atos destes obrigam a pessoa jurídica, desde que exercidos nos limites dos poderes definidos no ato constitutivo do ente, nos termos do art. 47 do Código Civil (Acórdão 1723/2016-TCU-Plenário, Relator Ministro Raimundo Carreiro) . 
Encaminhamento: citação.
10.3. Irregularidade 2: não comprovação da execução financeira do objeto do convênio.
10.3.1. Evidências da irregularidade: documentos técnicos presentes nas peças 3, 5, 10, 14 e 47.
10.3.2. Normas infringidas: art. 37, caput, c/c o art. 70, parágrafo único, da Constituição Federal de 1988; art. 93, do Decreto-lei 200, de 25 de fevereiro de 1967; art. 50, § 2º, da Portaria Interministerial 127/2008, e Cláusula segunda, inciso II, alíneas 'g' e 'o', do Termo de convênio 118/2010-SPM/PR.
10.4. Débitos relacionados [à Sra.] Regina Maria Tarantino Velasco dos Santos e [à] Associação Viver e Aprender:
	Data de ocorrência
	Valor histórico (R$) 
	Identificador da parcela

	16/8/2010
	100.000,00
	D1

	4/1/2012
	2.366,98
	C1

	23/11/2010
	50.000,00
	D2

	5/7/2011
	24.800,00
	D3

10.4.1. Cofre credor: Tesouro Nacional.
10.4.2. Responsável: Regina Maria Tarantino Velasco dos Santos (CPF: XXX.464.220-XX) .
10.4.2.1. Conduta: nas parcelas D1 a D3 - não comprovar o nexo de causalidade entre os recursos transferidos e as despesas efetuadas.
10.4.2.2. Nexo de causalidade: a não apresentação de documentos que comprovassem a execução financeira dos itens previstos no plano de trabalho resultou na presunção de dano ao erário.
10.4.2.3. Culpabilidade: não há excludentes de ilicitude, de culpabilidade e de punibilidade; é razoável supor que a responsável tinha consciência da ilicitude de sua conduta; era exigível conduta diversa da praticada, qual seja, comprovar por meio de documentos a efetiva execução física e financeira de todos os itens previstos no plano de trabalho. 
10.4.3. Responsável: Associação Viver e Aprender (CNPJ: 07.284.618/0001-70) .
10.4.3.1. Conduta: nas parcelas D1 a D3 - não comprovar a execução dos itens previstos no plano de trabalho do convênio e/ou o nexo de causalidade entre os recursos transferidos e as despesas efetuadas.
10.4.3.2. Nexo de causalidade: a não apresentação de documentos que comprovassem a execução financeira dos itens previstos no plano de trabalho resultou na presunção de dano ao erário.
10.4.3.3. Culpabilidade: não há excludentes de ilicitude, de culpabilidade e de punibilidade; é razoável supor que o administrador responsável pela pessoa jurídica tinha consciência da ilicitude de sua conduta; era exigível conduta diversa da praticada, qual seja, comprovar por meio de documentos a efetiva execução física e financeira de todos os itens previstos no plano de trabalho. 
Encaminhamento: citação.
Em cumprimento ao pronunciamento da unidade (peça 71) , foram efetuadas citações dos responsáveis, nos moldes adiante:
Regina Maria Tarantino Velasco dos Santos - promovida a citação da responsável, conforme delineado adiante:
	Comunicação: Ofício 33265/2020 - Seproc (peça 75) .
Data da Expedição: 28/8/2020.
Data da Ciência: 29/9/2020 (peça 78) .
Nome Recebedor: nome incompreensível
Observação: ofício enviado para o endereço do responsável, conforme pesquisa na base de dados no sistema da Receita Federal, custodiada pelo TCU (peça 74) .
Fim do prazo para a defesa: 14/10/2020.
	
 Associação Viver e Aprender - promovida a citação do responsável, conforme delineado adiante:
	Comunicação: Ofício 33266/2020 - Seproc (peça 76) .
Data da Expedição: 28/8/2020.
Data da Ciência: não houve (Mudou-se) (peça 77) .
Observação: ofício enviado para o endereço do responsável, conforme pesquisa na base de dados nos sistemas corporativos do TCU, custodiada pelo TCU (peça 74) .
	
	Comunicação: Ofício 3379/2021 - Seproc (peça 82) .
Data da Expedição: 12/2/2021.
Data da Ciência: 22/2/2021 (peça 87) .
Nome Recebedor: Deise Peters  (informação da funcionária) .
Observação: ofício enviado para o endereço do responsável, conforme pesquisa na base de dados no sistema da Receita Federal, custodiada pelo TCU (peça 80) .
Fim do prazo para a defesa: 9/3/2021.
	
	Comunicação: Edital 0098/2021 - Seproc (peça 81) .
Data da Publicação: 9/2/2021.
Fim do prazo para a defesa: 25/2/2021.
	
Conforme Despacho de Conclusão das Comunicações Processuais (peça 115) , as providências inerentes às comunicações processuais foram concluídas. 
Transcorrido o prazo regimental, a responsável Regina Maria Tarantino Velasco dos Santos permaneceu silente, devendo ser considerada revel, nos termos do art. 12, § 3º, da Lei 8.443/1992, e a Associação Viver e Aprender apresentou defesa, que será analisada na seção Exame Técnico.
Houve instrução de análise de mérito à peça 117, porém, como bem observado pelo Parquet especializado, em seu parecer (peça 120) , não havia sido analisado os elementos encaminhados pela defesa, na aba 'itens não digitalizados', conforme informação [da] peça 116.
Assim, mediante Despacho, a Relatoria determinou o envio do processo à Secex-TCE, com o fim de nova instrução, considerando a informação contido à peça 116.
 (...) 
Desse modo, seguiu-se a reanálise processual.
ANÁLISE DOS PRESSUPOSTOS DE PROCEDIBILIDADE DA IN/TCU 71/2012
Avaliação de Viabilidade do Exercício do Contraditório e da Ampla Defesa
Verifica-se que não houve o transcurso de mais de dez anos desde o fato gerador sem que tenha havido a notificação dos responsáveis pela autoridade administrativa federal competente (art. 6º, inciso II, c/c art. 19 da IN/TCU 71/2012, modificada pela IN/TCU 76/2016) , uma vez que o fato gerador da irregularidade sancionada ocorreu em 22/12/2011, e os responsáveis foram notificados sobre as irregularidades pela autoridade administrativa competente conforme abaixo:
10.5. Regina Maria Tarantino Velasco dos Santos, por meio do edital acostado à peça 28, publicado em 16/10/2018.
10.6. Associação Viver e Aprender excepcionalmente, não houve notificação.
Valor de Constituição da TCE 	
Verifica-se, ainda, que o valor atualizado do débito apurado (sem juros) em 1º/1/2017 é de R$ 261.723,23, portanto superior ao limite mínimo de R$ 100.000,00, na forma estabelecida conforme os arts. 6º, inciso I, e 19 da IN/TCU 71/2012, modificada pela IN/TCU 76/2016. 
OUTROS PROCESSOS/DÉBITOS NOS SISTEMAS DO TCU COM OS MESMOS RESPONSÁVEIS
Informa-se que não foi encontrado débito imputável aos responsáveis em outros processos no Tribunal.
A tomada de contas especial está, assim, devidamente constituída e em condição de ser instruída.
EXAME TÉCNICO
 (...) 
Da revelia da responsável Regina Maria Tarantino Velasco dos Santos
No caso vertente, a citação da responsável (Regina Maria Tarantino Velasco dos Santos) se deu em endereços provenientes de pesquisas realizadas pelo TCU (vide parágrafos acima) , porquanto, devido ao insucesso de realizar a citação em endereços constantes na base de dados da Receita custodiada pelo TCU (peça 74) , buscou-se a notificação em endereços provenientes das bases de dados públicas custodiadas pelo TCU (TSE e Renach - peça 80) e das bases de dados do próprio TCU. A entrega dos ofícios citatórios nesses endereços não ficou comprovada, razão pela qual promoveu-se a notificação por edital publicado no Diário Oficial da União (peça 81) .
Importante destacar que, antes de promover a citação por edital, para assegurar a ampla defesa, buscaram-se outros meios possíveis para localizar e citar a responsável, nos limites da razoabilidade, fazendo juntar aos autos informação comprobatória dos diferentes meios experimentados que restaram frustrados, tal como se demonstrou no item anterior da presente instrução (Acórdão 4851/2017-TCU-Primeira Câmara, Relator Min. Substituto Augusto Sherman) .
Nos processos do TCU, a revelia não leva à presunção de que seriam verdadeiras todas as imputações levantadas contra os responsáveis, diferentemente do que ocorre no processo civil, em que a revelia do réu opera a presunção da verdade dos fatos narrados pelo autor (Acórdão 1009/2018-TCU-Plenário, Relator Min. Bruno Dantas; 2369/2013 - TCU - Plenário, Relator Min. Benjamin Zymler e 2449/2013 - TCU - Plenário, Relator Min. Benjamin Zymler) . Dessa forma, a avaliação da responsabilidade do agente não pode prescindir da prova existente no processo ou para ele carreada. 
Ao não apresentar sua defesa, a responsável deixou de produzir prova da regular aplicação dos recursos sob sua responsabilidade, em afronta às normas que impõem aos gestores públicos a obrigação legal de, sempre que demandados pelos órgãos de controle, apresentar os documentos que demonstrem a correta utilização das verbas públicas, a exemplo do contido no art. 93 do Decreto-Lei 200/1967: 'Quem quer que utilize dinheiros públicos terá de justificar seu bom e regular emprego na conformidade das leis, regulamentos e normas emanadas das autoridades administrativas competentes.'
Mesmo as alegações de defesa não sendo apresentadas, considerando o princípio da verdade real que rege esta Corte, procurou-se buscar, em manifestações da responsável na fase interna desta Tomada de Contas Especial, se havia algum argumento que pudesse ser aproveitado a seu favor. 
No entanto, a responsável não se manifestou na fase interna, apenas apresentou um pedido de prorrogação de prazo para a apresentação da prestação de contas (peça 12) , não havendo, assim, argumento algum que possa vir a ser analisado e posteriormente servir para afastar as irregularidades apontadas.
Em se tratando de processo em que a parte interessada não se manifestou acerca das irregularidades imputadas, não há elementos para que se possa efetivamente aferir e reconhecer a ocorrência de boa-fé na conduta da responsável, podendo este Tribunal, desde logo, proferir o julgamento de mérito pela irregularidade das contas, conforme os termos dos §§ 2º e 6º do art. 202 do Regimento Interno do TCU (Acórdão 2064/2011-TCU-Primeira Câmara, relator Min. Ubiratan Aguiar; 6.182/2011-TCU-1ª Câmara, relator Min.-Subst. Weder de Oliveira; 4.072/2010-TCU-1ª Câmara, relator Min. Valmir Campelo; 1.189/2009-TCU-1ª Câmara, relator Min.-Subst. Marcos Bemquerer) , 731/2008-TCU-Plenário (Relator Min. Aroldo Cedraz) .
Dessa forma, a responsável Regina Maria Tarantino Velasco dos Santos deve ser considerada revel, nos termos do art. 12, § 3º, da Lei 8.443/1992, devendo as contas serem julgadas irregulares, condenando-a solidariamente ao débito apurado.
Todavia, ante o falecimento da responsável, ocorrido na data de 02 de agosto de 2021, às 20:20h, conforme Certidão de Óbito acostada aos autos (peça 126) , deixa-se de lhe aplicar a multa prevista no art. 57 da Lei 8.443/1992, em função de seu caráter personalíssimo. [Ademais], a condenação [deve] ficar [adstrita] ao espólio da responsável falecida.
Da defesa da responsável Associação Viver e Aprender
A Associação Viver e Aprender apresentou defesa, juntando também a seguinte documentação: ofício encaminhado à Secretaria Especial de Políticas para as Mulheres, datado de 19/5/2012 (peça 89) ; contratos com as pessoas jurídicas prestadoras de serviços responsáveis pela execução do objeto do convênio (peças 90-95) ; relatórios de execução física dos serviços (peças 96-101) e orçamentos de itens alugados (peça 102) ; ofícios encaminhados para a agência da Caixa Econômica Federal (peça 103) ; comprovantes de transferências bancárias, por prestador de serviço (peças 104-111) ; balancetes (peça 112) e demonstrativos de exercícios elaborados pela empresa de contabilidade contratada (peça 113) e comprovante de postagem (peça 114) endereçada ao Relator, pelo correio, de um exemplar físico do documentário que foi produzido, fato reforçado em Ofício carreado aos autos à peça 116. A referida defesa passa a ser analisada em seguida:
Argumento 1 (peça 69, p. 1-6) :
37.1. A responsável alega que não foi ouvida durante na fase interna de instauração da TCE, configurando, portanto, inobservância do devido processo legal e do exercício da ampla defesa, importando sua exclusão do rol de responsáveis.
Análise do argumento 1: 
38.1. (...) o fato de não haver comunicação na fase interna não é considerado impedimento à continuidade do processo, tendo em vista o entendimento sufragado pelo TCU, no sentido de que a 'ausência de contraditório e ampla defesa na fase interna da tomada de contas especial não viola o devido processo legal, sendo este respeitado quando, na fase externa, há oportunidade de defesa após a citação válida dos responsáveis' (Acórdão 2875/2014-TCU-Plenário) . 
 (...) 
38.5. Desse modo, em função da (...) citação feita na atual fase processual, a responsável pôde exercer o contraditório e a ampla defesa, nos autos. Assim, (...) não se acata o seu argumento.
Argumento 2 (peça 69, p. 7-9) :
39.1.  A responsável alega que (...) a instrução que consta na peça 69 [é] contraditória em relação à instrução da peça 57 em vários aspectos, especialmente no que diz respeito à notificação da Associação Viver e Aprender, bem como por não levar em consideração que não foi respondido o item 25 da instrução da peça 57, quanto aos documentos que estariam faltando.
Análise do argumento 2: 
40.1. Na resposta à diligência feita à peça 57, foi apresentado o Parecer 31/2019/DPMRS/SNPM/MMFDH (peça 66) , cuja conclusão [foi no sentido de] que não houve a execução do objeto, em [função] da não apresentação da documentação necessária e comprobatória [da] boa e regular aplicação dos recursos, [dada a ausência de inserção dos respectivos documentos atinentes à] aplicação dos recursos no sistema Siconv e a (...) inexistência [de] fato novo. Assim, na análise da instrução à peça 69, chegou-se à conclusão, com supedâneo no referido parecer, que os responsáveis deveriam ser citados, tanto pela não comprovação da execução física, quanto pela execução financeira (...) . 
 (...) 
40.3. No presente caso, [foi exigida] documentação [referente] à comprovação da realização do filme, demonstrando a execução física do objeto; além das notas fiscais em consonância com os comprovantes de pagamentos vinculados à execução dos serviços e sua correspondência com os extratos bancários, [de modo a comprovar] a execução financeira.
40.4. Desse modo, não se vislumbra descompasso entre a instrução à peça 69 e a resposta à diligência feita à peça 57. Portanto, não se acata o argumento da responsável.
Argumento 3 (peça 88, p. 8) :
40.5. A responsável alega que a documentação constante nos autos (peças 33-44) , composta de notas fiscais dos serviços prestados por pessoas jurídicas, voltadas à consecução dos objetivos do convênio, aliada à documentação apresentada pela defesa composta de: i) contratos com as pessoas jurídicas prestadoras de serviços responsáveis pela execução do objeto do convênio; ii) relatórios de execução física dos serviços e orçamentos de itens alugados; iii) ofícios encaminhados para a agência da Caixa Econômica Federal; iv) comprovantes de transferências bancárias, por prestador de serviço; e v) balancetes e demonstrativos de exercícios elaborados pela empresa de contabilidade contratada e comprovante de postagem endereçada ao Relator, pelo correio, de um exemplar físico do documentário que foi produzido, comprovam a execução física e financeira do referido convênio.
Análise do argumento 3: 
 (...) 
42.2. A execução financeira deve ser comprovada por meio de documentação que demonstre o nexo causal entre os recursos repassados e a efetiva aplicação desses recursos na execução do objeto do convênio.
42.3. Assim, conforme quadro a seguir, buscou-se verificar esse nexo de causalidade:
	Peça
	NF/Recibo
	Data
	Descrição do serviço
	Valor (R$) ( (R$) (R$) 
	Extrato-peça

	33
	0001
	14/10/2011
	Peters - Serv. contábeis
	1.000,00
	105

	34
	126
	28/04/2011
	Eureka - Prod. audiovisual
	5.000,00
	111, p.5

	35
	           0413
	25/01/2011
	Rapema - loc. equipamento
	9.000,00
	107 e 109, p.2

	36
	379
	24/01/2011
	KO Produções - loc. Equip.
	15.000,00
	108

	37
	120
	20/01/2011
	Eureka - Prod. audiovisual
	30.000,00
	111, p.5

	38
	093
	18/01/2011
	Silvia Abreu Prod.-Divulg.
	2.500,00
	110

	39
	118
	06/04/2011
	Eureka - Prod. audiovisual
	10.000,00
	111, p.1

	40
	115
	06/04/2011
	Eureka - Prod. audiovisual
	10.000,00
	111, p.2

	41
	104
	01/11/2010
	Eureka - Prod. audiovisual
	22.500,00
	111, p.3

	42
	100
	25/08/2011
	Silvia Abreu Prod.-Divulg
	4.000,00
	106 e 109, p.1

	43
	103
	01/11/2010
	Eureka - Prod. audiovisual
	23.000,00
	 111, p.3

	44
	000302
	06/10/2010
	Projettare - Produção e apoio
	17.500,00
	104

	Total
	149.500,00

42.4. Verifica-se que a defendente juntou cópias dos processos de pagamentos, os quais correspondem às despesas efetuadas com os recursos sacados da conta específica, conforme comprovantes de transferências bancárias, por prestador de serviço (peças 104-111) . Nessa documentação, há compatibilidade entre grande parte dos beneficiários das transferências e os credores mencionados nos documentos contábeis, bem como entre as datas das retiradas e de emissão dos comprovantes.
42.5. Todavia, deixou de comprovar a aplicação dos recursos repassados correspondente à quantia de R$ 25.300,00. Desta quantia, observa-se que R$ 10.300,00, na data de 3/11/2011, foram repassados à Eureka (peça 111, p. 4) . Porém, não foi apresentada a nota fiscal ou recibo correspondente ao serviço prestado. O montante restante, R$ 15.000,00, não se pode aferir seu destino, ante a falta do correspondente comprovante de transferência e da nota fiscal ou recibo correspondentes à prestação de serviço.
42.6. Assim, restou parcialmente comprovada a execução financeira, ante a pendência de comprovação de gastos [no montante de] R$ 25.300,00. Lembrando que, desse valor, deve ser abatida a quantia correspondente a R$ 2.366,98, mediante a devolução de recursos nesse valor.
42.7. Quanto à execução física, esta restou comprovada, uma vez que há elementos nos autos que possam comprovar a sua execução. A documentação apresentada foi suficiente para demonstrar o nexo entre grande parte dos recursos repassados e a efetiva execução do objeto, uma vez que foi apresentado nos autos o resultado final do objeto do convênio, qual seja a reprodução de um audiovisual em formato de curta-metragem documentário, de excelente nível técnico e artístico, com duração de 15 (quinze) minutos, mostrando o universo das mulheres que trabalham na construção civil, em quatro cidades do Rio Grande do Sul, conforme peça 116 na aba 'itens não digitalizáveis' e descrito como: box com DVD Mulheres Construindo Autonomia na Construção Civil, conteúdo com tamanho superior a 700mb e encontra-se arquivado no seguinte caminho da rede do TCU: \\tcu\arquivos\Unidades\Seproc\secretarias_tcu\43.Sec-RS\TC Processo 019.377-2019-3.
42.8. Assim, acata-se os argumentos quanto à comprovação da execução física. Porém, parcialmente os argumentos da responsável quanto à execução financeira. 
Da análise procedida acima, verifica-se que as alegações de defesa não foram suficientes para elidir a não comprovação da execução financeira do objeto do convênio, pela qual está sendo responsabilizada, de forma que devem ser parcialmente acatadas. 
Não há elementos para que se possa efetivamente aferir e reconhecer a ocorrência de boa-fé na conduta de Regina Maria Tarantino Velasco dos Santos e da Associação Viver e Aprender, podendo este Tribunal, desde logo, proferir o julgamento de mérito pela irregularidade das contas, conforme os termos dos §§ 2º e 6º do art. 202 do Regimento Interno do TCU, condenando-se os responsáveis ao débito apurado e aplicando-lhes a multa prevista no art. 57, da Lei 8.443/1992. Ressalta-se que a análise da boa-fé relativa à pessoa jurídica de direito privado é realizada considerando as condutas de seus administradores, uma vez que os atos destes obrigam a pessoa jurídica, desde que exercidos nos limites dos poderes definidos no ato constitutivo do ente, nos termos do art. 47 do Código Civil (Acórdão 1723/2016-TCU-Plenário, Ministro-Relator Raimundo Carreiro) .
Prescrição da Pretensão Punitiva
Vale ressaltar que a pretensão punitiva do TCU, conforme Acórdão 1441/2016-TCU-Plenário, Relator Min. Benjamin Zymler, que uniformizou a jurisprudência acerca dessa questão, subordina-se ao prazo geral de prescrição indicado no art. 205 do Código Civil, que é de dez anos, contado da data de ocorrência da irregularidade sancionada, nos termos do art. 189 do Código Civil, sendo este prazo interrompido pelo ato que ordenar a citação, a audiência ou a oitiva dos responsáveis.
No caso em exame, não ocorreu a prescrição, uma vez que a irregularidade sancionada ocorreu em 22/12/2011, e o ato de ordenação da citação ocorreu em 30/6/2020. Todavia, deixa-se de imputar multa à responsável Regina Maria Tarantino Velasco dos Santos, em [função] do seu falecimento, conforme analisado no parágrafo 35.
CONCLUSÃO
Em face da análise promovida na seção 'Exame Técnico', verifica-se que a responsável Regina Maria Tarantino Velasco dos Santos não logrou comprovar a boa e regular aplicação dos recursos. Instada a se manifestar, optou pelo silêncio, configurando a revelia, nos termos do § 3º do art. 12, da Lei 8.443/1992. Além disso, propõe-se acatar parcialmente as alegações de defesa da Associação Viver e Aprender, uma vez que não foram suficientes para sanar, [por completo] as irregularidades a ela atribuídas (...) . 
 (...) 
Tendo em vista que não constam dos autos elementos que permitam reconhecer a boa-fé das responsáveis, sugere-se que as suas contas sejam julgadas irregulares, nos termos do art. 202, § 6º, do Regimento Interno do TCU, com a imputação do débito atualizado monetariamente e acrescido de juros de mora, nos termos do art. 202, § 1º do Regimento Interno do TCU, descontado o valor eventualmente recolhido, com a aplicação da multa prevista no art. 57 da Lei 8.443/1992. Porém, deixando-se de imputar multa à responsável Regina Maria Tarantino Velasco dos Santos, em [face] do seu falecimento.
Por fim, como houve elementos que pudessem modificar o entendimento acerca das irregularidades em apuração, modifica-se a matriz de responsabilização presente na peça 68, com a exclusão da irregularidade 1."
4.	Feitas tais considerações, a proposta de mérito da Secex/TCE, uníssona, foi redigida nos seguintes termos (peças 132, pp. 12/13; 133 e 134) : 
"I) 	considerar revel a responsável Regina Maria Tarantino Velasco dos Santos para todos os efeitos, dando-se prosseguimento ao processo, com fulcro no art. 12, § 3º, da Lei 8.443/1992; 
acatar parcialmente as alegações de defesa apresentadas pela responsável Associação Viver e Aprender;  
III) julgar irregulares, nos termos dos arts. 1º, inciso I, 16, inciso III, alíneas 'b' e 'c', da Lei 8.443/1992, c/c os arts. 19 e 23, inciso III, da mesma Lei, as contas do espólio de Regina Maria Tarantino Velasco dos Santos e da Associação Viver e Aprender, condenando-os, solidariamente, ao pagamento das importâncias a seguir especificadas, atualizadas monetariamente e acrescidas dos juros de mora, calculadas a partir das datas discriminadas até a data da efetiva quitação do débito, fixando-lhes o prazo de quinze dias, para que comprovem, perante o Tribunal, o recolhimento das referidas quantias aos cofres do Tesouro Nacional, nos termos do art. 23, inciso III, alínea 'a', da citada lei, c/c o art. 214, inciso III, alínea 'a', do Regimento Interno do TCU:  
	Data de ocorrência
	Valor histórico (R$) 
	Identificador da parcela

	23/11/2010
	500,00
	D1

	5/7/2011
	24.800,00
	D2

	4/1/2012
	2.366,98
	C1

Valor atualizado do débito (com juros) em 8/3/2022: R$ 45.086,89
	
IV) aplicar à Associação Viver e Aprender a multa prevista no art. 57 da Lei 8.443/1992 c/c o art. 267 do Regimento Interno do TCU, fixando-lhes o prazo de quinze dias, a contar da notificação, para que comprovem, perante o Tribunal (art. 214, III, alínea 'a', do Regimento Interno do TCU) , o recolhimento da dívida aos cofres do Tesouro Nacional, atualizada monetariamente desde a data do acórdão que vier a ser proferido por este Tribunal até a data do efetivo recolhimento, se paga após o vencimento, na forma da legislação em vigor;
V) autorizar, desde logo, a cobrança judicial das dívidas, caso não atendidas as notificações, na forma do disposto no art. 28, inciso II, da Lei 8.443/1992;
VI) autorizar também, desde logo, se requerido, com fundamento no art. 26, da Lei 8.443/1992, c/c o art. 217, §§ 1º e 2º do Regimento Interno do TCU, o parcelamento da (s) dívida (s) em até 36 parcelas, incidindo, sobre cada parcela, corrigida monetariamente, os correspondentes acréscimos legais, fixando-lhe o prazo de quinze dias, a contar do recebimento da notificação, para comprovar, perante o Tribunal, o recolhimento da primeira parcela, e de trinta dias, a contar da parcela anterior, para comprovar os recolhimentos das demais parcelas, devendo incidir, sobre cada valor mensal, atualizado monetariamente, os juros de mora devidos, no caso do débito, na forma prevista na legislação em vigor, alertando os responsáveis de que a falta de comprovação do recolhimento de qualquer parcela importará o vencimento antecipado do saldo devedor, nos termos do § 2º do art. 217 do Regimento Interno do TCU;  
VII) enviar cópia do Acórdão a ser prolatado à Procuradoria da República no Estado do Rio Grande do Sul, nos termos do § 3º do art. 16 da Lei 8.443/1992, c/c o § 7º do art. 209 do Regimento Interno do TCU, para adoção das medidas cabíveis; 
VIII) enviar cópia do Acórdão que vier a ser proferido ao Ministério da Mulher, da Família e dos Direitos Humanos e às responsáveis, para ciência;
IX) informar à Procuradoria da República no Estado do Rio Grande do Sul, ao Ministério da Mulher, da Família e dos Direitos Humanos e às responsáveis que a presente deliberação, acompanhada do Relatório e do Voto que a fundamentarem, estarão disponíveis para a consulta no endereço www.tcu.gov.br/acordaos, além de esclarecer que, caso requerido, o TCU poderá fornecer sem custos as correspondentes cópias, de forma impressa; e
X) informar à Procuradoria da República no Estado do Rio Grande do Sul que, nos termos do parágrafo único do art. 62 da Resolução TCU 259/2014, os procuradores e membros do Ministério Público credenciados nesta Corte podem acessar os presentes autos de forma eletrônica e automática, ressalvados apenas os casos de eventuais peças classificadas como sigilosas, as quais requerem solicitação formal."
5.	O Ministério Público especializado, em parecer da lavra do Procurador Rodrigo Medeiros de Lima, anuiu à proposta de encaminhamento da Secex/TCE (peça 135) .
		É o Relatório.

não há.

Procurador Rodrigo Medeiros de Lima.

TOMADA DE CONTAS ESPECIAL. MINISTÉRIO DA MULHER, DA FAMÍLIA E DOS DIREITOS HUMANOS. CONVÊNIO. NÃO COMPROVAÇÃO DA REGULAR DESTINAÇÃO DA VERBA CONVENIADA. CITAÇÃO DA ENTIDADE E DE SUA ENTÃO PRESIDENTE. REVELIA DA PESSOA FÍSICA. FALECIMENTO DA RESPONSÁVEL APÓS O ESCOAMENTO DO PRAZO PARA A APRESENTAÇÃO DA DEFESA. CONDENAÇÃO DO ESPÓLIO DA EX-GESTORA. ALEGAÇÕES DE DEFESA DA PESSOA JURÍDICA. ACOLHIMENTO PARCIAL. CONTAS IRREGULARES. DÉBITO. MULTA. 1. Quando o falecimento do responsável ocorre após o escoamento do prazo para o encaminhamento da defesa, tenho ela sido apresentada ou não, considera-se válida a citação e satisfeito o princípio do contraditório e da ampla defesa, sem prejuízo à validade do julgamento das contas do falecido. 2. O espólio ou os sucessores, caso tenha havido a partilha, passam a ocupar a posição do de cujus no processo de tomada de contas especial, respondendo pelo ressarcimento do dano ao erário, de natureza indenizatória, até o limite do patrimônio transferido. 3. As consequências jurídicas sancionatórias, no entanto, são exclusivas do gestor, não se transferindo aos sucessores do falecido dada sua natureza personalíssima.

TOMADA DE CONTAS ESPECIAL (TCE)

Secretaria de Controle Externo de Tomada de Contas Especial - Secex/TCE.

Em exame a Tomada de Contas Especial instaurada pelo Ministério da Mulher, da Família e dos Direitos Humanos - MMFDH, em desfavor da Sra. Regina Maria Tarantino Velasco dos Santos e da Associação Viver e Aprender, tendo por fundamento a não comprovação da regular aplicação dos recursos atinentes ao Convênio 118/2010, registro Siafi 743454, (peça 5) .
2.	Mencionado ajuste, firmado entre a Secretaria de Políticas para as Mulheres e a Associação Viver e Aprender, teve por objeto a produção de "um audiovisual em formato de curta-metragem documentário, de excelente nível técnico e artístico, com duração de 15 (quinze) minutos, mostrando o universo das mulheres que trabalham na construção civil, em quatro cidades do Rio Grande do Sul".
3.	Para a consecução do avençado, foi prevista a quantia de R$ 190.000,00, sendo R$ 174.800,00 à conta da concedente e R$ 15.200,00 referentes à contrapartida da convenente. Teve vigência de 1º/7/2010 a 21/10/2011, com prazo para apresentação da prestação de contas em 21/11/2011.
4.	Os repasses efetivos da União totalizaram R$ 174.800,00 e foram implementados por meio das seguintes Ordens Bancárias: i) 2010OB801321, no valor de R$ 100.000,00, em 16/08/2010; ii) 2010OB8001728, no montante de R$ 50.000,00, em 23/11/2010; e iii) 2011OB800634, de R$ 24.800,00, em 05/07/2011 (peça 10) .
5.	A convenente encaminhou documentação a título de prestação de contas, tendo sido cobrada, por parte do MMFDH, para apresentar elementos complementares, tarefa da qual não se desincumbiu, consoante descrito no Parecer 055/2016 (peça 23, p. 1) . 
6.	Ato contínuo, a presente TCE foi instaurada, tendo o relatório do Tomador de Contas consignado débito de R$ 174.800,00 e atribuído a responsabilidade à Sra. Regina Maria Tarantino Velasco dos Santos, em solidariedade com a Associação Viver e Aprender (peça 49, pp. 1/2) . 
7.	Na instrução inicial dos autos, a Secretaria de Controle Externo de Tomada de Contas Especial - Secex/TCE entendeu que os autos não se encontravam devidamente saneados, porquanto, em que pese a concedente ter afirmado que faltavam documentos na prestação de contas, não informou quais peças estariam ausentes e, ainda, não teria deixado assente se analisara, ou não, os elementos apresentados pela convenente (peça 57) .
8.	Com base em tais ponderações, a unidade especializada pugnou pela realização de diligência junto ao Ministério da Mulher, da Família e dos Direitos Humanos com vistas, em síntese, à obtenção do parecer meritório sobre a prestação de contas encaminhada, bem como de documentos que teriam subsidiado tal análise e a sua respectiva conclusão. 
9.	 Por meio do despacho da peça 60, autorizei a realização da medida saneadora alvitrada pela unidade especializada.
10.	Encaminhados os elementos requisitados (peças 63/66) , a Secex/TCE instruiu os autos e propôs a realização da citação solidária da Sra. Regina Maria Tarantino Velasco dos Santos e da Associação Viver e Aprender pelo débito abaixo descrito (peças 69, pp. 7/9; 70; 71; 75/78; 81/83 e 87) :
	Data 
	Valor (R$) 
	Identificador da parcela

	16/8/2010
	100.000,00
	D1

	4/1/2012
	2.366,98
	C1

	23/11/2010
	50.000,00
	D2

	5/7/2011
	24.800,00
	D3

11.	Somente a Associação Viver e Aprender apresentou alegações de defesa, tendo a Sra. Regina Maria Tarantino Velasco dos Santos optado pela revelia. Em análise de mérito, a unidade instrutiva propôs, sinteticamente, julgar irregulares as contas do espólio da Sra. Regina Maria Tarantino Velasco dos Santos - falecida em 2/8/2021 (cf. peça 126) , depois da citação válida, ocorrida em 24/8/2020 - e da Associação Viver e Aprender, condenando-os, solidariamente, ao débito ora em discussão. 
12.	O Parquet especializado, de seu turno, representado pelo Procurador Rodrigo Medeiros de Lima, anuiu ao encaminhamento da unidade instrutiva.
13.	É a síntese do necessário. Passo a decidir.
14.	Inicialmente, no que tange ao falecimento da Sra. Regina Maria Tarantino Velasco dos Santos, impõe-se as seguintes ponderações.
15.	O entendimento do TCU é no sentido de que, caso o responsável tenha falecido após a apresentação da defesa, a citação é considerada válida, passando o espólio, ou os herdeiros, caso tenha havido a partilha, a ocupar o polo passivo da TCE. Precedentes (Jurisprudência Selecionada) :
Acórdão 3088/2019-TCU-Segunda Câmara (relator Ministro Aroldo Cedraz) 
Acórdão 377/2017-TCU-Plenário (relator Ministro Bruno Dantas) 
Acórdão 1726/2021-TCU-Primeira Câmara (relator Ministro Benjamin Zymler) 
"Quando o falecimento do responsável ocorre após a apresentação da defesa, considera-se válida a citação e satisfeito o princípio do contraditório e ampla defesa, sem prejuízos à validade do julgamento das contas do falecido. O espólio ou os sucessores, caso tenha havido a partilha, passam a ocupar a posição do de cujus no processo de tomada de contas especial, respondendo pelo ressarcimento do dano ao erário, de natureza indenizatória, até o limite do patrimônio transferido. As consequências jurídicas sancionatórias, no entanto, são exclusivas do gestor, não se transferindo aos sucessores do falecido dada sua natureza personalíssima."
16.	Como é cediço, o ato de apresentar defesa é uma faculdade da parte, a qual não está obrigada a fazê-lo, não podendo, inclusive, ter sua situação agravada em função da opção de não se manifestar nos autos.
17.	Faço tal digressão para pontuar que é plenamente possível dessumir que a parte inicial do enunciado acima poderia ter sido redigido da seguinte maneira: Quando o falecimento do responsável ocorre após o escoamento do prazo para o encaminhamento da defesa, tenho ela sido apresentada ou não, considera-se válida a citação e satisfeito o princípio do contraditório e ampla defesa, sem prejuízos à validade do julgamento das contas do falecido.
18.	Desse modo, no caso, a citação da Sra. Regina Maria Tarantino Velasco dos Santos é válida, porquanto, como vista acima, ocorreu em 24/8/2020 e seu passamento se deu em 2/8/2021, após, portanto, o término do prazo para a apresentação de sua defesa.
19.	Tendo em conta a sua opção de permanecer silente em relação a chamamento da Corte, o presente processo deve seguir seu curso, nos termos do art. 12, § 3º, da Lei 8.443/1992.
20.	Prosseguindo, tem-se que o débito em foco origina-se da não comprovação da execução física do objeto conveniado, qual seja a produção de um audiovisual em formato de curta-metragem documentário, de excelente nível técnico e artístico, com duração de 15 (quinze) minutos, mostrando o universo das mulheres que trabalham na construção civil, em quatro cidades do Rio Grande do Sul.
21.	Consoante o relatório do Tomador de Contas, não foram apresentados elementos/ documentos que comprovassem a correta destinação da verba federal transferida (peça 49, p. 3) .
22.	Regularmente citada, a Associação Viver e Aprender aduziu, em síntese, que não foi ouvida na fase interna da TCE, o que configuraria ofensa ao contraditório e à ampla defesa, bem como que há documentos nos autos que comprovariam a regular aplicação do recurso conveniado.    
23.	Acerca do primeiro ponto, abstenho-me de tecer maiores comentários, porquanto, como bem ponderado pela Secex/TCE, a assertiva não é correta, haja vista que a fase de contraditório e ampla defesa ocorrem nesta Corte de Contas, mediante a citação válida do responsável, com abertura de prazo para encaminhamento de sua defesa. Precedentes (Jurisprudência Selecionada) :
Acórdão 1605/2022-TCU-Segunda Câmara (relator Ministro Augusto Nardes) 
Acórdão 2016/2018-TCU-Segunda Câmara (relator Ministro Aroldo Cedraz) 
"Não há prejuízo ao exercício do contraditório e da ampla defesa em razão da ausência de oportunidade de defesa na fase interna de tomada de contas especial, pois nessa etapa, em que se coletam evidências para fins de apuração dos fatos e das responsabilidades, não há uma relação processual constituída. A garantia ao direito de defesa ocorre na fase externa, com o chamamento do responsável aos autos, a partir da sua citação válida."
Acórdão 653/2017-TCU-Segunda Câmara (relator Ministro Augusto Nardes) 
"A ausência de notificação do responsável na fase interna do processo de tomada de contas especial não implica vício, porquanto a fase interna constitui procedimento inquisitório de coleta de provas, assemelhado ao inquérito policial, e a fase externa, que se inicia com a autuação do processo no TCU, é que garante o direito à ampla defesa e ao contraditório."
24.	Quanto à segunda alegação, acolho a análise levada a efeito pela Secex/TCE nos itens 42.2 a 43 da instrução transcrita no Relatório precedente. Com efeito, ficou demonstrada a execução física do objeto ajustado, assim como o nexo causal entre despesas, no montante de R$ 149.500,00, e o recurso conveniado.
25.	Dessa maneira, restou ausente de comprovação o quantum de R$ 25.300,00, sendo esse, portanto, o débito a ser imputado à defendente, em solidariedade, com o espólio da Sra. Regina Maria Tarantino Velasco dos Santos. 
26.	Outrossim, cabe ressaltar que o presente caso se amolda ao disposto no Enunciado 286 da Súmula de Jurisprudência do TCU, segundo o qual "a pessoa jurídica de direito privado destinatária de transferências voluntárias de recursos federais feitas com vistas à consecução de uma finalidade pública responde solidariamente com seus administradores pelos danos causados ao erário na aplicação desses recursos."  
27.	Insta asseverar que há informação do Tomador de Contas da devolução de R$ 2.366,98, em 04/01/2012, devendo tal quantia ser abatida na forma da Súmula 128 de Jurisprudência/TCU.  
28.	Ademais, seria cabível, diante da gravidade da conduta dos responsáveis, aplicar-se-lhes a penalidade pecuniária prevista no art. 57 da Lei 8.443/1992. Todavia, em face do caráter personalíssimo da sanção pecuniária, a reprimenda deve ser direcionada apenas à pessoa jurídica. 
29.	Ainda sobre o sancionamento, destaco que o Plenário desta Corte fixou o entendimento de que o Tribunal está subordinado ao prazo decenal de prescrição indicado no art. 205 do Código Civil, contado a partir do fato gerador, e de que o ato que ordenar a citação, a audiência ou oitiva da parte interrompe a prescrição, nos termos do art. 202, inciso I, do Código Civil (Acórdão 1441/2016-TCU-Plenário, relator Ministro Benjamin Zymler e redator Ministro Walton Alencar Rodrigues) .
30. 	Sobre o dies a quo da contagem do prazo prescricional, esta Corte deliberou que:  
Acórdão 2278/2019-TCU-Primeira Câmara (relator Ministro-Substituto Augusto Sherman)  
"Nos casos de não comprovação da regular aplicação de recursos repassados mediante convênios ou instrumentos similares, a data limite para entrega da prestação de contas final ou a data da efetiva entrega antecipada assinala o marco inicial da contagem do prazo de prescrição da pretensão punitiva do TCU."
31. 	Dado que o ajuste vigeu até o dia 21/10/2011 e a prestação de contas deveria ser apresentada em até 30 (trinta) dias daquele marco temporal (Cláusula Décima Quarta, peça 5, p. 7) , o prazo final para o adimplemento da referida obrigação seria o dia 21/11/2011. Uma vez que o despacho ordinatório da citação dos responsáveis foi exarado em 30/6/2020 (peça 71) , isto é, em prazo inferior a dez anos, resta afastada a prescrição da pretensão punitiva.  
32.	Outrossim, cumpre autorizar o pagamento das dívidas em até 36 parcelas mensais e consecutivas, caso solicitado, e a cobrança judicial das dívidas, se necessária, bem como remeter cópia do Acórdão que vier a ser proferido à Procuradoria da República no Estado do Rio Grande do Sul, consoante previsto no art. 209, § 7º, do Regimento Interno/TCU, e ao Ministério da Mulher, da Família e dos Direitos Humanos, para ciência.
	Ante o exposto, voto por que seja adotado o Acórdão que ora submeto a este Colegiado. 
T.C.U., Sala das Sessões, em 30 de agosto de 2022.
MARCOS BEMQUERER COSTA
Relator